【裁判字號】    90,上,7
【裁判日期】    900523
【裁判案由】    清償借款
【裁判全文】
臺灣高等法院高雄分院民事判決  九十年度上字第七號
      上  訴  人    乙○○
                    甲○○
      被  上訴人    台灣省合作金庫
      法定代理人    丙○○
      訴訟代理人    丁○○
右當事人間請求清償借款事件，上訴人對於中華民國八十九年十一月十四日臺灣高雄
地方法院八十九年訴字第二五二二號第一審判決提起上訴，本院判決如左：
      主      文
上訴駁回。
第二審訴訟費用由上訴人連帶負擔。
      事      實
甲、上訴人方面：
一、聲明：(一)原判決關於上訴人敗訴部分廢棄。
          (二)右開廢棄部分，被上訴人在第一審之訴駁回。
二、陳述：除與第一審判決記載相同者，予以引用外，補稱：
  (一)兩造於八十五年間所簽訂之連帶保證書，固曾約定：立連帶保證書人，今向台灣
    省合作金庫連帶保證凡貴庫持有債務人現在及將來所簽章之付款、承兌、背書或
    保證之支票、借據、契約及其他一切債務憑證，保證人願與債務人負連帶償還責
    任等語，惟連帶保證人只在連帶保證契約有效存在之前提下，始負保證責任。若
    連帶保證契約已消滅在先，而主債務人之借款行為在後，即非先前連帶保證契約
    所保證之範圍，連帶保證人對於嗣後發生之借款債務，即不負保證責任。
  (二)乙○○、甲○○分別於八十五年七月二十五日及同年八月七日對保簽訂連帶保證
    書，所保證之債務係主債務人即原審被告張簡秀麗向被上訴人所借二百萬元債務
    ，該借款債務約定之存續期間為一年。
  (三)八十六年八月九日借期屆至，張簡秀麗與被上訴人另訂約以借新還舊方式，再行
    借貸二百萬元，為期一年，到期後張簡秀麗已自行償還二百萬元借款，另再於八
    十七年八月十五日向被上訴人借得二百萬元，則張簡秀麗於八十七年間償還借款
    後，主債務即告消滅，連帶保證之從債務亦隨同消滅。嗣張簡秀麗於八十七年八
    月十五日向被上訴人借款二百萬元，期限一年，屆期清償後又於八十八年八月二
    十六日借得二百萬元，此二次借款均非前此所立保證契約所保證之債務。
三、證據：援用第一審之證據。
乙、被上訴人方面：
一、聲明：如主文所示。
二、陳述：除與第一審判決記載相同者，予以引用外，補稱：
  (一)依授信約定書第二條之約定，上訴人未為通知及變更或註銷留存印鑑手續前與被
    上訴人所為之交易，上訴人均願負責，如因而造成被上訴人損害，並負賠償責任
    。蓋授信約定書即如同存款之印鑑卡或辦理不動產登記之印鑑證明一樣，本件印
    鑑相符，顯見上訴人已概括授權辦理續借二百萬元，故上訴人就本件借款債務應
    負連帶保證責任。
  (二)上訴人於八十八年八月二十六日概括授權簽其本票、續借二百萬元、八十九年四
    月二十七日寄發存證信函、通知被上訴人謂其未為連帶保證人，顯非事實，意在
    卸責。
三、證據：除援用第一審之證據外，補提保證書、授信約定書、本票、存證信函等影
    本為證。
      理      由
一、被上訴人起訴主張：原審被告張簡秀麗於八十五年間邀同上訴人為連帶保證人，
    向被上訴人借款二百萬元，借期一年，八十六年屆期時，被上訴人同意張簡秀麗
    展期一年至八十七年八月間，展期屆滿，張簡秀麗借新債還舊債，及至八十八年
    八月間到期時，被上訴人又同意張簡秀麗再展期一年，至八十九年八月二十六日
    期滿。雙方約定年息為百分之八．九，且須依照被上訴人放款利率變動而調整利
    率，按月給付利息。張簡秀麗如未按期給付利息即視為全部到期，除利息仍依上
    開利率計算外，逾期清償在六個月以內者，按上開利率百分之十，超過六個月以
    上者，按上開利率百分之二十計付違約金，張簡秀麗與上訴人共同簽發本票一紙
    作為借據交由被上訴人收執，並由上訴人出具授信約定書及連帶保證書以保證張
    簡秀麗所欠被上訴人之一切債務。詎張簡秀麗自八十八年十一月二十七日起即未
    攤還本息，其已失期限利益，視為全部到期，所簽發之本票，經提示付款，亦未
    獲支付，迄今尚欠本金二百萬元及如原判決主文所示之利息並違約金，迭經催討
    ，均置之不理等情，基於消費借貸，連帶保證及票據等法律關係，求為命張簡秀
    麗與上訴人連帶給付如原判決主文所示之本金、利息及違約金。
二、上訴人則以：上訴人乙○○、甲○○固各曾於八十五年七月二十五日及同年八月
    七日出具連帶保證書及授信約定書而為張簡秀麗之連帶保證人，亦不否認本票之
    印文為真正。惟上訴人僅保證張簡秀麗第一次向被上訴人借貸之二百萬元債務，
    此項債務約定之期限為一年，即自八十五年八月八日至八十六年八月八日，屆期
    張簡秀麗與被上訴人訂約，由張簡秀麗向被上訴人借貸二百萬元，以償還前欠二
    百萬元，亦即所謂借新債還舊債，其期限亦為一年，至八十七年八月八日到期時
    ，張簡秀麗自行籌款償還所欠二百萬元，另於八十七年八月十五日向被上訴人借
    款二百萬元及八十八年八月二十六日再向被上訴人借得之二百萬元，均因八十七
    年八月八日張簡秀麗自行籌款償還借款債務，主債務消滅，從屬之連帶保證債務
    亦告消滅而非上訴人先前所書立之連帶保證書及授信約定書所擔保之範圍。而八
    十七年八月十五日及八十八年八月二十六日張簡秀麗向被上訴人借款，上訴人並
    未另立保證書或其他約定書，以之為張簡秀麗之連帶保證人。至先前所書立之連
    帶保證契約書上所載包括將來一切債務，將造成保證人終生禁錮，有違公序良俗
    ，依民法第七十二條規定，應屬無效，且其為定型化契約，未給予上訴人審酌期
    間，又違反平等互惠原則，依消費者保護法第十二條之規定，應屬無效。又系爭
    本票上訴人等雖不否認票上所蓋印文為真正，但絕非上訴人所親自蓋章而係他人
    所盜蓋，則張簡秀麗於八十八年八月二十六日向被上訴人借貸之二百萬元即不應
    令上訴人負連帶清償債務之責等語，資為抗辯。
三、據上訴人與原審被告張簡秀麗於八十五年間共同出具之連帶保證書稱：「立連帶
    保證書人乙○○等今向台灣省合作金庫（以下簡稱貴庫）連帶保證凡貴庫持有張
    簡秀麗（以下簡稱債務人）於現在及將來所簽章之付款、承兌、背書或保證之票
    據、借據、契約及其他一切債務憑證以新台幣貳佰萬元為限額，保證人願與債務
    人負連帶償還責任。如債務人對于上項經其簽章之票據、借據、契約及其他一切
    債務憑證不履行其責任，或應償付款項到期不償還清楚者，無論該項借款或債務
    有無提出抵押品、或所提之抵押品處分所得價款不足償還借款及債務、或票據證
    書缺乏要件，或請求手續等有不完備之處者，均由全體保證人連帶負責償還。一
    經貴庫通知，保證人願即將保證金額連同延滯期間應付利息及各種違約金、損害
    賠償、各項費用、代付款項等一併代為償還清楚，決不藉口推諉，保證人並願預
    先拋棄先訴抗辯權，並在本項債務清償以前，決不自行退保。又如債務人所簽章
    之上項票據、借據、契約及其他一切債務憑證，經貴庫與債務人、保證人個別商
    議，付款人有遲延付款或請求延期時，貴庫得酌情允諾，保證人決不因此主張延
    期免責之抗辯：：：」等語，既稱：「今向台灣省合作金庫連帶保證凡貴庫持有
    張簡秀麗於現在及將來所簽章之借據：：：以新台幣二百萬元為限額，保證人願
    與債務人負連帶償還責任」云云，自係對於張簡秀麗現在及將來發生而於預定最
    高限額二百萬元範圍內負連帶保證責任，申言之，在二百萬元之限度內，對於張
    簡秀麗自保證效力開始後，無論其借而還之，還而再借之債務均應負責。
四、按保證人與債權人約定就債權人與主債務人間所生一定債之關係範圍內之不特定
    債務，預定最高限額，由保證人保證之契約，學說上稱為最高限額保證。此種保
    證契約如定有期間，在該期間內所生約定範圍內之債務，不逾最高限額者，均為
    保證契約效力所及；如未定期間，保證契約在未經保證人依民法第七百五十四條
    規定終止或有其他消滅原因以前，所生約定範圍內之債務，亦同。故在該保證契
    約有效期間內，已發生約定範圍之債務，縱因清償或其他事由而減少或消滅，該
    保證契約依然有效，嗣後所生約定範圍內之債務，於不逾最高限額者，債權人仍
    得請求保證人履行保證責任，最高法院七十七年台上字第九四三號著有判例。本
    件保證責任既係就最高限額將來連續債務之保證，而上訴人又未依民法第七百五
    十四條規定通知被上訴人終止保證契約，又無其他消滅保證契約之原因，則上訴
    人自難卸免保證責任。
五、又按，民法第七十二條所謂違反公序良俗，乃指違反國家社會一般利益及道德觀
    念而言，最高法院六十九年台上字第二六０三號判例可資參照，本件上訴人所簽
    立之上開連帶保證書上保證責任包括主債務人將來一切債務之約定，尚難指為有
    違反國家社會一般利益及道德觀念，上訴人抗辯稱依民法第七十二條規定，上開
    約定應屬無效云云，並不足取。另按，消費者保護法，所稱之消費者，係指以消
    費為目的而為交易。使用商品或接受服務者而言，此觀消費者保護法第二條第一
    款之規定自明，而銀行或其它金融機構與連帶保證人所訂立之連帶保證契約，乃
    連帶保證人擔保借款人對金融機構債務之清償責任，金融機構對連帶保證人並未
    提供任何商品或服務，保證人並未因有連帶保證契約而自銀行獲得報償，其性質
    應屬單務，無償契約，尚非消費者保護法之有關消費之法律關係，自無該法條之
    適用，最高法院八十九年台上字第二一九六號判決可資參考，則上訴人抗辯稱上
    訴人簽立之上開連帶保證契約書，依消費者保護法第十二條之規定，應屬無效云
    云，亦屬無據。
六、從而被上訴人本於消費借貸及連帶債務並保證契約之法律關係，訴請上訴人連帶
    清償主債務人張簡秀麗向被上訴人借貸之二百萬元本息及加付違約金，即屬正當
    ，上訴意旨仍執陳詞，指摘原判決不當，為無理由。至上訴人抗辯張簡秀麗於八
    十七年間曾經自行籌款清償借款，使主債務消滅，上訴人保證之從債務亦隨之消
    滅，則上訴人先前於八十五年間所訂立之保證契約，其效力不及於本件張簡秀麗
    於八十八年間向被上訴人借貸之二百萬元債務乙節，因上訴人係為最高限額及連
    續債務之保證，已如前述，自不生主債務消滅，從屬之保證債務消滅之問題，併
    此明。
七、結論：本件上訴為無理由，依民事訴訟法第四百四十九條第一項、第八十五條第
    二項、判決如主文。
中      華      民      國    九十      年      五      月    二十三    日
                                      臺灣高等法院高雄分院民事第五庭
~B1審判長法官  蔡明宛
~B2法      官  林健彥
~B3法      官  周慶光
右為正本係照原本作成。
如對本判決上訴，須於判決送達後二十日內向本院提出上訴狀，未表明上訴理由者，
，應於上訴後二十日內向本院提出理由書（均須按他造當事人之人數附繕本）。上訴
時應提出委任律師或具有律師資格之人之委任狀，並依附註條文規定辦理。
中      華      民      國    九十      年      五      月    二十四    日
~B法院書記官  黃貞嘉
附註：
民事訴訟法第四百六十六條之一：
對於第二審判決上訴，上訴人應委任律師為訴訟代理人，但上訴人或其法定代理人具
有律師資格者，不在此限。
上訴人之配偶、三親等內之血親、二親等內之姻親，或上訴人為法人、中央或地方機
關時，其所屬專任人員具有律師資格並經法院認為適當者，亦得為第三審訴訟代理人。
第一項但書及第二項情形，應於提起上訴或委任時釋明之。
                                                                      ＫＦ


司法院資訊處製作；財團法人民間司法改革基金會備份。
